臺灣桃園地方法院刑事判決
111年度易更一字第1號
公  訴  人  臺灣桃園地方檢察署檢察官 
被      告  劉漫  



上列被告因詐欺案件，經檢察官提起公訴（108年度偵字第27496
號），前經本院以109年度審易字第1965號判決免訴後，檢察官
提起上訴，由臺灣高等法院以110年度上易字第498號判決撤銷原
判決，發回本院更為審理，本院判決如下：
    主  文
劉漫幫助犯洗錢防制法第十四條第一項之洗錢罪，處有期徒刑參
月，併科罰金新臺幣陸萬元，罰金如易服勞役，以新臺幣壹仟元
折算壹日。
    事  實
一、劉漫明知金融帳戶之提款卡（含密碼) 及存摺為個人信用之
    重要表徵，任何人皆可自行前往金融機構申請，並無特別之
    窒礙，且可預見將自己之提款卡（含密碼) 及存摺交予他人
    ，可能因此幫助他人從事詐欺行為而用以處理詐騙之犯罪所
    得，以及幫助詐欺集團洗錢，致被害人及警方一時追查無門
    ，竟不違背其本意，基於幫助他人詐欺取財及洗錢之不確定
    犯意，於民國108年4月14日某時許，為貪圖真實姓名年籍不
    詳，自稱「林雅萱」之詐欺集團成員許諾之新臺幣3萬元報
    酬(劉漫並未實際取得報酬即遭查獲)，在桃園市平鎮區振興
    路某址之統一便利商店，將所申辦臺灣銀行帳號000-000000
    000000號帳戶（下稱系爭帳戶）之提款卡及存摺，寄送予該
    詐欺集團成員，並依指示更改提款卡密碼。迨該詐欺集團成
    員得手後，旋供所屬之詐欺集團使用，而該集團成員乃意圖
    為自己不法之所有，於108年4月23日10時許，冒稱係主任檢
    察官、偵查隊隊長，向楊梨燿佯稱：因涉案需繳交保證金云
    云，致楊梨燿陷於錯誤，因而於當日15時3分許，匯款新臺
    幣15萬元至系爭帳戶後，旋遭提領一空，嗣經楊梨燿發覺有
    異，報警究辦，查悉上情。
二、案經楊梨燿訴由桃園市政府警察局桃園分局報請臺灣桃園地
    方檢察署檢察官偵查起訴。
    理  由
一、證據能力部分：
  ㈠按被告以外之人於審判外之言詞或書面陳述，除法律有規定
    者外，不得作為證據，刑事訴訟法第159 條第1 項固有明文
    ；惟被告以外之人於審判外之陳述，雖不符同法第159 條之
    1 至之4 規定，而經當事人於審判程序同意作為證據，法院
    審酌該言詞陳述或書面陳述作成時之情況，認為適當者，亦
    得為證據；當事人、代理人或辯護人於法院調查證據時，知
    有第159 條第1 項不得為證據之情形，而未於言詞辯論終結
    前聲明異議者，視為有前項之同意，同法第159 條之5 亦定
    有明文。本件公訴人、被告於本院準備程序時均不爭執本院
    所引用之供述證據之證據能力，且於本院言詞辯論終結前均
    未聲明異議，經審酌本院所引用之供述資料作成時之情況，
    核無違法取證或其他瑕疵，認為以之作為證據為適當，均得
    做為證據。
  ㈡至於本判決所引用之非供述證據部分，與本案均有關連性，
    亦無證據證明係實施刑事訴訟程序之公務員以不法方式所取
    得，依刑事訴訟法第158 條之4 規定反面解釋，亦具證據能
    力。
二、事實認定：
  ㈠訊據被告固坦承系爭帳戶為其所有，因其貪圖「林雅萱」之
    許諾之新臺幣3萬元報酬，而將系爭帳戶提款卡及存摺寄給
    「林雅萱」指定之人，並依指示更改密碼等情(見本院易更
    一字卷第39頁以下)，惟矢口否認有幫助詐欺、洗錢之舉，
    辯稱：伊不知道系爭帳戶會被詐欺集團不法利用云云。惟查
    ，上揭事實，除據被告供述有親自寄交系爭帳戶以及依指示
    變更密碼等情外，並有被告提供之LINE對話紀錄截圖可佐(
    見偵卷第51頁以下)，告訴人楊梨燿受騙之事實，並據證人
    即告訴人楊梨燿於警詢中之證述屬實(見偵卷第57頁以下)，
    並有楊梨燿匯款單(見偵卷第73頁)、臺灣銀行平鎮分行108
    年6月28日平鎮營字第10800023971號函暨函附開戶資料、帳
    號異動查詢及存摺存款歷史明細(見偵卷第41頁以下)附卷可
    稽，此部分事實堪以認定。
　㈡被告雖否認犯行並以前詞置辯，然金融帳戶關乎存戶個人財
    產權益甚大，尤具有高度專屬性，原則上僅由僅供個人使用
    ，若是任意容由他人使用，即可能淪為他人犯罪工具，不僅
    損及帳戶所有人之個人信用，更可能因此背負刑責。職是，
    一般人皆應知悉若非能夠確切掌握資金往來之情形，豈可能
    任憑他人資金進入自己金融帳戶，甚至將帳戶提款卡及密碼
    交予他人使用，完全任由他人隨意使用金融帳戶，顯見違乎
    常情。依本院依據直接審理當庭與被告對話，足以認定被告
    身心健全，認知能力正常，並具有社會一般生活經驗，且被
    告具有高中畢業學歷(見偵卷第37頁)，當有一定知識程度，
    理當知悉若將系爭帳戶提款卡與密碼交付他人，他人即可完
    全掌握而任意使用，進而推知被告理應知悉他人使用其系爭
    帳戶，當有隱匿自己身分而從事不法行為之可能，亦即系爭
    帳戶可能作為收受、提領特定犯罪所得使用，他人提領後將
    產生金流斷點，使司法機關難以溯源追查犯罪所得之蹤跡與
    後續犯罪所得之持有，以達掩飾、隱匿特定犯罪所得之所在
    及去向，衡情，被告難以推諉不知。況被告依指示寄出系爭
    帳戶提款卡(含密碼)之際，餘額僅剩35元，有歷史交易清單
    1份在卷可佐(見偵卷第47頁)，足見被告所交付之系爭帳戶
    提款卡及密碼，為存款額度所剩無幾之帳戶，益徵被告知悉
    對方取得系爭帳戶之後，其本身對於系爭帳戶提款卡與密碼
    已毫無監督或置喙之餘地，甚至無法確保自己能否如願取回
    所交付之物，若所交付之帳戶尚有款項，將遭提領一空而受
    有無法彌補之損失，遂提供餘額甚少之系爭帳戶，將本身危
    險降至最低。且被告聽信「林雅萱」之許諾，竟只需交付系
    爭帳戶，不用實際工作或投資即可獲得3萬元報酬，此不勞
    而獲之情節顯悖於社會一般常情，是被告主觀上確有預見其
    帳戶有供非法使用之可能性，昭然甚明。再者，刑法第13條
    第2項之不確定故意(學理上亦稱間接故意、未必故意)，其
    法文之「預見」二字，乃指基於經驗法則、論理法則，可以
    預料得見如何之行為，將會有一定結果發生之可能，而行為
    人對於構成犯罪之事實(包含行為與結果，即被害之人、物
    和發生之事)，預見其發生，而此發生不違背本意，存有「
    認識」及容任發生之「意欲」要素。衡之金融帳戶係以核實
    真實身分為基礎，攸關個人信用與權益，且一般人至金融機
    構如銀行、郵局開立帳戶使用，係極為便利及迅速之事，若
    有使用金融帳戶之正當用途，自以使用本人或可信賴親友之
    金融帳戶最為方便、安全。加以詐欺集團經常利用各種不同
    方式大量取得他人之存款帳戶，亦常以應徵工作、薪資轉帳
    、辦理貸款、質押借款等事由，誘使他人交付金融帳戶之存
    摺、提款卡及密碼，藉此隱匿其財產犯罪之不法行徑，規避
    執法人員之查緝，並掩飾、確保因自己犯罪所得之財物，類
    此在社會上層出不窮之案件，亦屢經政府機關、坊間報章雜
    誌及大眾傳播媒體多所宣導及報導披露，已屬眾所周知之事
    ，若非有意使用他人金融帳戶從事不法用途，並藉此逃避查
    緝，自無使用他人金融帳戶之理。是依一般人通常之知識、
    經驗，均應知任意提供自己金融帳戶予無信賴關係之他人使
    用，極易導致他人假借金融帳戶供作不當用途，並藉之取得
    不法犯罪所得，且將款項提領、轉出後會產生遮斷資金流動
    軌跡以逃避國家追訴、處罰之效果，是被告為貪圖3萬元利
    益，逕將系爭帳戶存摺、提款卡及密碼提供予不熟悉之他人
    使用，以致自己完全無法了解、控管本案帳戶之使用方法及
    流向，顯然具有幫助詐欺取財及一般洗錢犯行之不確定故意
    ，甚為明確，被告所辯不足採信。　
  ㈢又被告於本院108年度壢簡字第1436號確定判決中所任認定之
    犯罪事實，係被告於108年4月17日將其中國信託商業銀行存
    摺寄交給詐欺集團，與本案認定被告係於108年4月14日將系
    爭帳戶交付給詐欺集團之時間已非相同。且被告供承其2次
    交付不同帳戶給詐欺集團成員，係因「林雅萱」許諾稱：「
    再多寄一本帳戶可以賺更多錢」等語(見審易更一自卷第68
    頁)，可見被告係於一行為既遂後又再次興起犯意而犯案，
    足認本案與108年度壢簡字第1436號確定判決所認定之犯罪
    事實並非同一案件，併此敘明(臺灣高等法院以110年度上易
    字第498號判決意旨亦同)。
 ㈣ 綜上。本案事證已臻明確，被告犯行洵堪認定，應予以依法
    論科。
三、論罪科刑：
  ㈠按刑法第30條之幫助犯，係以行為人主觀上有幫助故意，客
    觀上有幫助行為，即對於犯罪與正犯有共同認識，而以幫助
    意思，對於正犯資以助力，但未參與實行犯罪之行為者而言
    。幫助犯之故意，除需有認識其行為足以幫助他人實現故意
    不法構成要件之「幫助故意」外，尚需具備幫助他人實現該
    特定不法構成要件之「幫助既遂故意」，惟行為人只要概略
    認識該特定犯罪之不法內涵即可，無庸過於瞭解正犯行為之
    細節或具體內容。此即學理上所謂幫助犯之「雙重故意」。
  ㈡金融帳戶乃個人理財工具，依我國現狀，申設金融帳戶並無
    任何特殊限制，且可於不同之金融機構申請多數帳戶使用，
    是依一般人之社會通念，若見他人不以自己名義申請帳戶，
    反而收購或借用別人之金融帳戶以供使用，並要求提供提款
    卡及告知密碼，則提供金融帳戶者主觀上如認識該帳戶可能
    作為對方收受、提領特定犯罪所得使用，對方提領後會產生
    遮斷金流以逃避國家追訴、處罰之效果，仍基於幫助之犯意
    ，而提供該帳戶之提款卡及密碼，以利洗錢實行，仍可成立
    一般洗錢罪之幫助犯（最高法院108 年台上大字第3101號裁
    定意旨參照）。被告提供如系爭帳戶之存摺、提款卡及密碼
    予真實姓名、年籍不詳之詐騙集團成年成員，供其等用以詐
    欺告訴人，而遂行詐欺取財之犯行，並作為收受、提領特定
    犯罪所得使用，其等提領後因而產生遮斷金流以逃避國家追
    訴、處罰之效果，仍基於幫助之犯意，提供該帳戶之提款卡
    及密碼，以利犯罪實行，然並無證據證明被告與詐騙集團成
    員間就上開詐欺及洗錢犯行有犯意聯絡或行為分擔，故核被
    告所為，係違反洗錢防制法第2 條第2 款、第14條第1 項、
    刑法第30條第1 項前段之幫助洗錢罪及刑法第339 條第1 項
    、第30條第1 項前段之幫助詐欺取財罪。又起訴意旨雖認被
    告僅係涉犯幫助詐欺取財罪，而漏未論及被告本案行為亦同
    時構成幫助一般洗錢罪，容有未洽，然因檢察官起訴之犯罪
    事實與本院前揭所認定者，其基本社會事實同一，且本院亦
    當庭諭知被告可能涉犯上開罪嫌，無礙被告防禦權，爰依法
    變更起訴法條。
  ㈢被告提供系爭帳戶之行為，幫助詐騙集團詐騙告訴人之財物
    及幫助詐騙集團於提領後遮斷金流以逃避國家追訴、處罰，
    係一行為觸犯數罪名，為想像競合犯，應依刑法第55條規定
    從一重論以洗錢防制法第14條第1 項、刑法第30條第1 項前
    段之幫助洗錢罪。
  ㈣被告基於幫助之犯意為上開犯行，為幫助犯，爰依刑法第30
    條第2 項之規定，按正犯之刑減輕之。
  ㈤爰審酌被告將自身使用之系爭帳戶存摺、提款卡及密碼提供
    予詐騙集團成員，以此方式幫助不法詐騙集團成年成員從事
    詐欺取財之犯行，致使此類犯罪手法層出不窮，更造成犯罪
    偵查追訴的困難性，嚴重危害交易秩序與社會治安，且該等
    不法詐騙集團成員取得系爭帳戶存摺、提款卡及密碼後，向
    告訴人詐取財物，造成告訴人財產法益之損害，自應予非難
    ，暨考量被告犯後否認犯行，態度不佳，以及其智識程度、
    素行、家庭生活狀況、無證據證明獲有犯罪所得等一切情狀
    ，量處如主文所示之刑，並就併科罰金部分諭知易服勞役之
    折算標準。
四、沒收部分：
  ㈠按刑法第38條第2 項規定「供犯罪所用、犯罪預備之物或犯
    罪所生之物，屬於犯罪行為人者，得沒收之。但有特別規定
    者，依其規定」，同條第3 項則規定「前項之物屬於犯罪行
    為人以外之自然人、法人或非法人團體，而無正當理由提供
    或取得者，得沒收之。但有特別規定者，依其規定」，故供
    犯罪所用之物，得由法官審酌個案情節決定有無沒收之必要
    。查被告於本案提供他人使用系爭帳戶之存摺、提款卡，已
    因交付而非屬其所有，且未扣案，是否仍存尚有未明；且系
    爭帳戶已遭列為警示帳戶，該等存摺、提款卡已無法正常交
    易使用；又該等存摺、提款卡客觀價值低微，倘予沒收及追
    徵，除另使刑事執行程序開啟外，就被告許於本案犯罪行為
    之不法、罪責評價並無影響，對沒收制度所欲達成或附隨之
    社會防衛功能亦無任何助益，更可能因刑事執行程序之進行
    ，致使被告另生訟爭及公眾利益損失，是本院認無沒收或追
    徵之必要，爰不予宣告沒收或追徵。
  ㈡刑法有關犯罪利得沒收，第38條之1 第1 項規定「犯罪所得
    ，屬於犯罪行為人者，沒收之。但有特別規定者，依其規定
    」，其立法理由略謂：「為避免被告因犯罪而坐享犯罪所得
    ，顯失公平正義，而無法預防犯罪，現行法第38條第1 項第
    3 款及第3 項對屬於犯罪行為人之犯罪所得僅規定得沒收，
    難以遏阻犯罪誘因，而無法杜絕犯罪，亦與任何人都不得保
    有犯罪所得之原則有悖，爰參考貪腐公約及德國刑法第73條
    規定，將屬於犯罪人所有之犯罪所得，修正應沒收」。準此
    ，「任何人都不得保有犯罪所得」為普世基本法律原則，犯
    罪所得之沒收、追徵，在於剝奪犯罪行為人之實際犯罪所得
    （原物或其替代價值利益），使其不能坐享犯罪之成果，以
    杜絕犯罪誘因，而可謂遏阻、防止財產犯罪之重要刑事措施
    ，性質上屬類似不當得利之衡平措施，著重所受利得之剝奪
    。反之，苟無犯罪所得，或無法證明有犯罪所得，自不生利
    得剝奪之問題。是以，在幫助犯之情形，倘幫助犯並未因其
    幫助行為而獲得任何犯罪所得（如未自正犯處取得任何利益
    ）或無法證明其有犯罪所得，自不生利得剝奪之問題，亦不
    需就正犯所獲得之犯罪所得而負沒收、追徵之責。查被告固
    將系爭帳戶存摺、提款卡、密碼交付他人，幫助他人遂行本
    案犯行，然被告否認犯行且有因此而獲有利益，且依現存卷
    內證據，尚無積極證據證明被告實際獲取犯罪所得而受有何
    不法利益，依前開說明，即無宣告沒收其犯罪所得之適用，
    應予敘明。
  ㈢又洗錢防制法第18條第1 項固規定「犯第14條之罪，其所移
    轉、變更、掩飾、隱匿、收受、取得、持有、使用之財物或
    財產上利益，沒收之；犯第15條之罪，其所收受、持有、使
    用之財物或財產上利益，亦同。」，惟被告非實際上提款之
    人，無掩飾隱匿詐欺贓款之犯行，非洗錢防制法第14條第1
    項之正犯，自無上開條文適用，附此敘明。
據上論斷，應依刑事訴訟法第299條第1項前段、第300條，判決
如主文。
本案經檢察官劉倍提起公訴，檢察官李信龍到庭執行職務。
中　　華　　民　　國　　111 　年　　4 　　月　　29　　日
            
　　　　　　刑事第九庭  審判長  法  官  陳品潔
                                法  官  謝承益
                                法  官  王鐵雄
以上正本證明與原本無異。
如不服本判決應於收受判決後20日內向本院提出上訴書狀，並應
敘述具體理由。其未敘述上訴理由者，應於上訴期間屆滿後20日
內向本院補提理由書(均須按他造當事人之人數附繕本)「切勿逕
送上級法院」。 
　　　　　　　　　　　　　　　  書記官　韓宜妏        
　　　　　　　　　　　　　　　　                       
中　　華　　民　　國　　111 　年　　4 　　月　　29　　日
        

附錄本案論罪科刑法條全文：
中華民國刑法第30條
幫助他人實行犯罪行為者，為幫助犯。雖他人不知幫助之情者，
亦同。
幫助犯之處罰，得按正犯之刑減輕之。
中華民國刑法第339條
意圖為自己或第三人不法之所有，以詐術使人將本人或第三人之
物交付者，處5年以下有期徒刑、拘役或科或併科50萬元以下罰
金。
以前項方法得財產上不法之利益或使第三人得之者，亦同。
前二項之未遂犯罰之。
洗錢防制法第14條
有第二條各款所列洗錢行為者，處7年以下有期徒刑，併科新臺
幣5百萬元以下罰金。
前項之未遂犯罰之。
前二項情形，不得科以超過其特定犯罪所定最重本刑之刑。